臺灣高等法院刑事判決
109年度上訴字第4219號
上  訴  人  臺灣桃園地方檢察署檢察官
被      告  陳巧薇


上列上訴人即被告因違反洗錢防制法等案件，不服臺灣桃園地方
法院109年度金訴字第11號，中華民國109年9月24日第一審判決
（起訴案號：臺灣桃園地方檢察署108年度偵字第19913號），提
起上訴，本院判決如下：
    主  文
原判決撤銷。
陳巧薇幫助犯洗錢防制法第十四條第一項之洗錢罪，處有期徒刑
貳月，併科罰金新臺幣壹萬元，罰金如易服勞役，以新臺幣壹仟
元折算壹日。緩刑參年，並應依如附表所示之時間、方式，向陳
國皇給付如附表所示之金額。
    事  實
一、陳巧薇明知近年來以虛設、借用或買賣人頭帳戶之方式，供
    詐欺者作為詐欺他人交付財物等不法用途多有所聞，而金融
    機構帳戶係個人理財之重要工具，關係個人財產、信用之表
    徵，應可預見將金融機構存摺、提款卡及密碼等資料提供予
    他人，可能供詐欺者所用，便利詐欺者得多次詐騙不特定民
    眾將款項匯入該人頭帳戶，再將該犯罪所得轉出，製造金流
    斷點，達到掩飾、隱匿之結果，以逃避檢警之追緝，竟仍不
    違背其本意，基於幫助詐欺取財及幫助洗錢之不確定故意，
    於民國107年8月中旬，在桃園市桃園區建國路某統一超商，
    將其前所申請之臺新國際商業銀行（下稱臺新銀行）帳號00
    0-00000000000000號帳戶（下稱臺新銀行帳戶）存摺、提款
    卡，寄送予真實姓名、年籍不詳、自稱「凌雨瑤」之成年人
    ，並以LINE通訊軟體告知臺新銀行帳戶提款卡密碼。嗣「凌
    雨瑤」及其所屬詐欺集團成員取得前開臺新銀行帳戶之存摺
    、提款卡及密碼後，即意圖為自己不法之所有，基於詐欺取
    財之犯意，於107年8月26日上午11時許，佯為中華電信之服
    務人員，致電陳國皇，誆稱：其資料遭冒用，撥打國際電話
    未繳費，涉及洗錢案件，已由地檢署偵辦，檢察官要求其匯
    款云云，致陳國皇陷於錯誤，於107年8月28日下午2時許，
    依指示前往新北市板橋區館前東路之臺新銀行，將新臺幣（
    下同）10萬元存入陳巧薇臺新銀行帳戶內，旋遭前開施用詐
    術之人提領一空。嗣陳國皇察覺有異，始知受騙。
二、案經陳國皇訴由新北市政府警察局新莊分局報告臺灣桃園地
    方檢察署檢察官偵查起訴。
    理  由
一、證據能力部分：
  ㈠按被告以外之人於審判外之言詞或書面陳述，雖不符刑事訴
    訟法第159條之1至第159條之4之規定，而經當事人於審判程
    序同意作為證據，法院審酌該言詞陳述或書面陳述作成時之
    情況，認為適當者，亦得為證據；當事人、代理人或辯護人
    於法院調查證據時，知有第159條第1項不得為證據之情形，
    而未於言詞辯論終結前聲明異議者，視為有前項之同意；刑
    事訴訟法第159條之5定有明文。查本判決下列認定事實所引
    用之被告以外之人於審判外所為之供述證據資料，公訴人及
    被告陳巧薇對本院提示之卷證，均表示對於證據能力沒有意
    見而不予爭執，且迄至言詞辯論終結前亦未再聲明異議，本
    院審酌上開證據資料製作時之情況，尚無違法不當或證明力
    明顯過低之瑕疵，亦認以之作為證據，應屬適當。
  ㈡本判決下列認定事實所引用之非供述證據，並無證據證明係
    公務員違背法定程序取得之證據，且與本件待證事實具有自
    然之關聯性，均得作為證據。　　
二、認定事實所憑之證據及理由：
　　上開犯罪事實，業據被告於偵查、原審、本院準備程序及審
    理時均坦承不諱（見臺灣桃園地方檢察署108年度偵字第199
    13號卷【下稱偵字第19913號卷】第9頁背面，原審金訴字卷
    第29、63頁，本院卷第48、49、66、67頁），核與證人即告
    訴人陳國皇於警詢、偵查中之證述（見臺灣新北地方檢察署
    107年度偵字第34912號卷【下稱偵字第34912號卷】第15至1
    7頁，臺灣新北地方檢察署108年度偵字第14413號卷【下稱
    偵字第14413號卷】第4頁）大致相符，並有帳戶個資檢視結
    果、臺幣存款歷史交易明細查詢結果、新北市政府警察局土
    城分局頂埔派出所受理各類案件紀錄表、內政部警政署反詐
    騙案件紀錄表、新北市政府警察局土城分局頂埔派出所受理
    詐騙帳戶通報警示簡便格式表、臺新國際商業銀行存入憑條
    、LINE對話紀錄擷圖、顧客留存聯及和解書等件在卷可稽（
    見偵字第34912號卷第19、23、25至29、37、41至45頁，原
    審金訴字卷第12之3頁）。是依上述補強證據已足資擔保被
    告上開任意性自白與事實相符，應可採信。本件事證明確，
    被告確實有為事實欄一所所載幫助詐欺及幫助洗錢等犯行，
    堪予認定。
三、論罪：
  ㈠按刑法上之幫助犯，係對於犯罪與正犯有共同之認識，而以
    幫助之意思，對於正犯資以助力，未參與實施犯罪構成要件
    之行為者而言。查被告將臺新銀行帳戶存摺、提款卡及密碼
    ，交由真實姓名、年籍不詳、自稱「凌雨瑤」之成年人及其
    所屬詐騙集團成員用以作為收受詐欺所得財物及洗錢之犯罪
    工具，過程中並無證據證明被告有直接參與詐欺取財及洗錢
    之構成要件行為，充其量僅足認定係詐欺取財及一般洗錢罪
    構成要件以外之幫助行為，尚難遽認與實行詐欺取財及洗錢
    之詐騙集團成員間有犯意聯絡，而有參與或分擔詐欺取財及
    洗錢之犯行。是本案既查無證據足資證明被告有共同詐欺取
    財及一般洗錢之犯意聯絡及行為分擔，自應認被告將其臺新
    銀行帳戶存摺、提款卡及密碼交由「凌雨瑤」及其所屬詐騙
    集團成員使用之犯行，僅止於幫助詐欺取財及幫助一般洗錢
    之犯意，而為詐欺取財罪及一般洗錢構成要件以外之行為。
  ㈡查被告如事實欄一所載、基於幫助詐欺取財及掩飾詐欺所得
    之洗錢不確定故意，將其臺新銀行帳戶之存摺、提款卡及密
    碼等資料，交予「凌雨瑤」及其所屬詐欺集團成員使用，由
    「凌雨瑤」及其所屬詐欺集團成員施用詐術，使告訴人陷於
    錯誤，依指示匯款至上開帳戶內，款項旋遭轉出一空，被告
    主觀上可預見其所提供之帳戶可能作為對方收受、取得特定
    犯罪所得使用，並因此遮斷金流而逃避追緝，核其所為，係
    犯刑法第30條、第339條第1項之幫助詐欺取財罪，及刑法第
    30條、洗錢防制法第14條第1項之幫助洗錢罪。其以一交付
    臺新銀行帳戶存摺、提款卡及密碼之行為，同時觸犯上開幫
    助詐欺取財罪及幫助洗錢罪，為想像競合犯，應從一重論以
    幫助洗錢罪。
  ㈢被告係對正犯資以助力而實施犯罪構成要件以外之行為，為
    幫助犯，依刑法第30條第2 項之規定，按正犯之刑減輕之。
  ㈣被告於本院準備程序及審理時，就幫助洗錢犯行已自白不諱
    ，應依洗錢防制法第16條第2項規定，遞減輕其刑。
  ㈤檢察官起訴及上訴意旨雖主張：被告將臺新銀行帳戶之存摺
    、提款卡及密碼提供真實姓名、年籍不詳之人使用，容任他
    人以該金融帳戶實施詐欺犯罪，亦屬洗錢防制法第2條第1款
    、第2款之洗錢行為，應論以同法第14條第1項之洗錢罪云云
    。惟查：
　⒈按行為人提供金融帳戶提款卡及密碼供他人使用，是否成立
    一般洗錢罪，須處理下列3項核心問題：⑴一般洗錢罪與特定
    犯罪係不同構成要件之犯罪，特定犯罪僅係洗錢行為之「不
    法原因聯結」，而非該罪之構成要件行為，特定犯罪之既遂
    與否和洗錢行為之實行間，不具有時間先後之必然性，只要
    行為人實行洗錢行為，在後續因果歷程中可以實現掩飾、隱
    匿特定犯罪所得之效果，即得以成立一般洗錢罪，並不以「
    特定犯罪已發生」或「特定犯罪所得已產生」為必要。⑵洗
    錢防制法第2條修正立法說明第4點，已敘明有關是否成立該
    條第3 款洗錢行為之判斷重點「在於主觀上是否明知或可得
    而知所收受、持有」，即不以「明知」為限，且洗錢防制法
    第2 條規定之洗錢行為並無「明知」之要件，在解釋上自不
    能限於確定故意（直接故意），仍應包含不確定故意（未必
    故意或間接故意）。⑶提供金融帳戶提款卡及密碼之行為人
    ，因已失去對自己帳戶之實際管領權限，若無配合指示親自
    提款，即無收受、持有或使用特定犯罪所得之情形，且無積
    極之移轉或變更特定犯罪所得之行為，故非屬洗錢防制法第
    2條第1款、第3款所稱之洗錢行為。又同條第2款之掩飾、隱
    匿行為，目的在遮掩、粉飾、隱藏、切斷特定犯罪所得與特
    定犯罪間之關聯性，須與欲掩飾、隱匿之特定犯罪所得間具
    有物理上接觸關係（事實接觸關係）。而提供金融帳戶提款
    卡及密碼供他人使用，嗣後被害人雖匯入款項，然此時之金
    流仍屬透明易查，在形式上無從合法化其所得來源，未造成
    金流斷點，尚不能達到掩飾或隱匿特定犯罪所得之來源、去
    向及所在之作用，須待款項遭提領後，始產生掩飾、隱匿之
    結果，若無參與後續之提款行為，即非同條第2款所指洗錢
    行為，無從成立一般洗錢罪之直接正犯（最高法院108年度
    台上字第3101號判決意旨參照）。
　⒉經查，本案被告僅提供臺新銀行帳戶存摺、提款卡及密碼供
    「凌雨瑤」及其所屬詐欺集團成員使用，嗣後告訴人匯入款
    項，遭「凌雨瑤」及其所屬詐欺集團成員提領後，雖產生掩
    飾、隱匿之結果，然卷內證據並不足以證明被告有何參與後
    續之提款行為，是其上開所為，即非洗錢防制法第2條第2款
    所指洗錢行為，尚無從成立一般洗錢罪之直接正犯。故檢察
    官主張被告此部分行為亦應論以一般洗錢罪之正犯部分，容
    有誤會。
　⒊又正犯與幫助犯、既遂犯與未遂犯，犯罪之態樣或結果雖有
    不同，唯其基本事實均相同，原不生變更起訴法條之問題（
    最高法院97年度台上字第202號判決意旨參照）。本件檢察
    官雖係以被告涉犯洗錢罪嫌之正犯提起公訴，本院改論處被
    告幫助洗錢罪刑，並無罪名變更問題，且經本院110年1月13
    日審判期日當庭告知被告有可能涉犯幫助洗錢罪嫌（見本院
    卷第67頁），於被告防禦權之行使亦無妨礙，附此敘明。
四、上訴之判斷：
    原審以被告犯罪事證明確，而予論罪科刑，固非無見。惟被
    告提供臺新銀行帳戶存摺、提款卡及密碼予「凌雨瑤」，進
    而由「凌雨瑤」及其所屬詐欺集團成員將該帳戶用於取得詐
    欺告訴人款項、製造金流斷點，所為除構成幫助詐欺取財罪
    外，尚應論以幫助洗錢罪，已如前述。原判決僅就幫助詐欺
    部分予以論罪科刑，而就洗錢部分不另為無罪諭知，容有未
    洽。檢察官以：被告交付帳戶之行為該當洗錢防制法第2條第
    2款、第14條第1項之洗錢犯行為由，指摘原判決不當，提起
    本件上訴，雖無理由，業據本院論駁如前。然原判決既有前
    開可議之處，自屬無可維持，應由本院予以撤銷改判。
五、科刑審酌事項：
  ㈠爰以行為人之責任為基礎，審酌被告將臺新銀行帳戶之存摺
    、提款卡及密碼提供予他人使用，以此方式幫助他人從事詐
    欺取財及洗錢之犯行，致使此類犯罪手法層出不窮，更造成
    犯罪偵查追訴的困難性，嚴重危害交易秩序與社會治安，所
    為實無足取，又造成告訴人因詐欺而受有財產上損害等犯罪
    所生危害程度，惟念及被告犯後坦承犯行，且與告訴人以新
    臺幣（下同）6萬元達成和解，並依約分期賠償中（詳如附
    表備註欄所載），犯後態度尚屬良好，並無前科，素行尚可
    ，有本院被告前案紀錄表可參，暨被告為本件犯行之動機、
    手段、智識程度及生活狀況等一切情狀，改量處如主文第2
    項所示之刑，並諭知罰金易服勞役之折算標準。
  ㈡查被告未曾受有期徒刑以上刑之宣告，有本院被告前案紀錄
    表附卷可參。其因一時疏忽，致罹刑典，犯後已與告訴人以
    6萬元之金額達成和解，有和解書附卷可佐（見原審金訴字
    卷第12之3頁），告訴人於原審審理時表示同意給予緩刑之
    機會等語（見原審金訴字卷第32、64頁）。且被告於原審宣
    判後，確實依照和解書所載之條件，履行分期賠償告訴人之
    情，有匯款紀錄在卷足憑（見本院卷第69、71頁）。足見被
    告經此刑之宣告後，確有悔悟之意，且應知所警惕而無再犯
    之虞，本院綜核各情，認上開有期徒刑之宣告，已足策其自
    新，所宣告之刑，以暫不執行為適當，爰依法諭知緩刑3年
    。另為督促被告遵守和解條件，併依刑法第74條第2項第3款
    規定，命被告依附表所示之時間、金額及方式支付告訴人和
    解金。倘被告於本案緩刑期間，違反上開所定負擔情節重大
    ，足認原宣告之緩刑難收其預期效果，而有執行刑罰之必要
    ，依刑法第75條之1第1項第4款規定，得撤銷其緩刑之宣告
    ，併此敘明。
六、不予宣告沒收之說明
　　被告將其臺新銀行帳戶存摺、提款卡及密碼提供予「凌雨瑤
    」，供作「凌雨瑤」及其所屬詐欺集團成員遂行詐欺取財及
    洗錢等犯行，並無積極證據證明被告就此等犯行獲有報酬，
    無從認定有何犯罪所得，爰不予宣告沒收。又被告所提供之
    臺新銀行帳戶存摺、提款卡及密碼，已由詐欺集團成員持用
    ，未據扣案，且該等物品可隨時停用、掛失補辦，不具刑法
    上之重要性，而無宣告沒收之必要，爰依刑法第38條之2第2
    項之規定，不予宣告沒收。　　
據上論斷，應依刑事訴訟法第369條第1項前段、第364條、第299
條第1項前段，判決如主文。
本案經檢察官葉益發提起公訴，檢察官李旻蓁提起上訴，檢察官
許仲瑩到庭執行職務。
中　　華　　民　　國　　110 　年　　2 　　月　　4 　　日
                   刑事第十五庭 審判長法　官  林怡秀
                                      法　官　陳信旗
                                      法　官　古瑞君
以上正本證明與原本無異。
如不服本判決，應於收受送達後20日內向本院提出上訴書狀，其
未敘述上訴之理由者並得於提起上訴後20日內向本院補提理由書
（均須按他造當事人之人數附繕本）「切勿逕送上級法院」。
                                      書記官  陳語嫣
中　　華　　民　　國　　110 　年　　2 　　月　　4 　　日
附表：
給付時間、金額及方式    備註 被告願賠償告訴人陳國皇新臺幣（下同）參萬捌仟元整。給付方式為：自民國一百十年二月起，按月於每月五日前給付貳仟元，由被告匯入告訴人陳國皇指定之郵局（700）帳號0000000000000號之帳戶，如一期未給付，視為全部到期。 被告與告訴人和解條件為：被告應賠償告訴人60,000元，給付方式係按月給付2,000元。而被告自109年3月起至110年1月止，確實於每月5日匯款2,000元至左列帳戶內，共計已依約給付22,000元，有匯款紀錄可憑（見本院卷第69、71頁）。從而，被告應賠償總金額60,000元扣除被告已給付金額22,000元，被告尚需給付告訴人38,000元。 
附錄本案論罪科刑法條全文：
中華民國刑法第30條
（幫助犯及其處罰）
幫助他人實行犯罪行為者，為幫助犯。雖他人不知幫助之情者，
亦同。
幫助犯之處罰，得按正犯之刑減輕之。
中華民國刑法第339條
（普通詐欺罪）
意圖為自己或第三人不法之所有，以詐術使人將本人或第三人之
物交付者，處5年以下有期徒刑、拘役或科或併科50萬元以下罰
金。
以前項方法得財產上不法之利益或使第三人得之者，亦同。
前二項之未遂犯罰之。
洗錢防制法第14條
有第二條各款所列洗錢行為者，處7年以下有期徒刑，併科新臺
幣5百萬元以下罰金。
前項之未遂犯罰之。
前二項情形，不得科以超過其特定犯罪所定最重本刑之刑。